【裁判字號】    99,訴,2167
【裁判日期】    990827
【裁判案由】    偽造文書等
【裁判全文】
臺灣臺中地方法院刑事判決  99年度訴字第2167號
公  訴  人  臺灣臺中地方法院檢察署檢察官
被      告  甲○○
上列被告因偽造文書等案件，經檢察官提起公訴（99年度偵字第
12561號、第12562號），本院合議庭裁定由受命法官獨任進行簡
式審判程序，本院判決如下：
    主    文
甲○○共同犯行使偽造公文書罪，處有期徒刑拾月，如附表一所
示之印文、「臺灣省臺北地檢署印」印章壹枚均沒收；又共同犯
行使偽造公文書罪，處有期徒刑拾月，如附表二所示之印文、「
臺灣省臺北地檢署印」印章壹枚均沒收。應執行有期徒刑壹年陸
月，如附表一、二所示之印文、「臺灣省臺北地檢署印」印章壹
枚均沒收。
    事    實
一、甲○○於民國97年12月間，加入以真實姓名年籍不詳，綽號
    「阿超」之成年男子為首之詐騙集團，該集團之詐騙手法為
    利用一般人對於檢察機關案件處理之流程大多不甚熟悉，於
    接獲自稱警察或檢察機關公務員之來電多會信以為真，並聽
    從其指示辦理之心理，而以偽造檢察機關、法院公文書及冒
    稱為警察、檢察官之方式，詐騙他人之財物，甲○○並負責
    擔任搭載詐騙集團之車手成員，前往指定地點向被害人收取
    詐騙款項之工作，取款成功後可抽取詐騙金額百分之1為報
    酬。該詐騙集團成員即共同基於意圖為自己不法所有之詐欺
    取財、冒充公務員行使職權、行使偽造公文書之犯意聯絡，
    先由集團成員於97年12月間某日，在不詳地點，以不詳方式
    ，偽刻「臺灣省臺北地檢署印」之印章1枚，由「阿超」交
    付予甲○○，以便甲○○及車手於向被害人取款前，依指示
    至便利商店傳真機收取由詐欺集團所傳真之「台北地方法院
    地檢署監管科」、「台北地方法院公證申請書」、「臺灣台
    北地方法院檢察署偵查卷宗」、「個人資料外洩授權止付申
    請書」等性質上屬公文書之文件後，由甲○○蓋用「臺灣省
    臺北地檢署印」印文於上，而以此方式共同偽造該等公文書
    ，足生損害於臺灣臺北地方法院檢察署對於機關公文管理之
    正確性，並持之為詐騙工具，為如下之犯行：
  (一)該詐騙集團成員於97年12月22日下午1許許，撥打電話予乙○○（原名胡中豪），冒稱係中央健保局人員，對乙○○佯
    稱：其健保資料遭「同仁牙醫」診所用於詐領健保費，而要
    求乙○○先報警備案，隨即將電話轉至臺北市政府警察局刑
    事警察大隊（下稱臺北市刑大）之調查科，由自稱「李天生
    」之警官與乙○○通話，並要求乙○○依指定之電話號碼撥
    打至財政部暫緩科，申請「暫緩執行單」及「保存單」云云
    ，乙○○遂依指定電話撥打至「財政部」，由自稱「陳志中
    」主任之人與其接洽，乙○○並留下個人年籍資料予「陳志
    中」，於10分鐘後，自稱臺北市刑大調查科員警之「楊東傑
    」又致電乙○○，佯稱其健保資料遭盜用於申請第一銀行之
    人頭帳戶，因而要求乙○○將第一銀行帳戶款項提領出來，
    在其臺北縣泰山鄉○○路15號住處旁之公園，將款項交付予
    地檢署指派前來領款之書記官云云，該詐欺集團成員乃通知
    甲○○駕車搭載同屬詐欺集團成員之某不詳姓名男子至約定
    地點，由該不詳姓名男子下車自稱為地檢署書記官前來收取
    款項而行使職權，致乙○○陷於錯誤，於同日下午4時30分
    許，將提領之新臺幣（下同）72萬元，交付予該冒稱書記官
    之詐騙集團成員收取，該成員並交付以前述方式偽造成上載
    胡中豪提存、公證72萬元要旨、並蓋有「臺灣省臺北地檢署
    印」印文之「台北地方法院地檢署監管科」、「台北地方法
    院公證申請書」2紙偽造公文書予乙○○收執而行使之，足
    生損害於臺灣臺北地法院檢察署對於機關公文管理之正確性
    、公信力及乙○○，再由甲○○駕車搭載該名車手離開現場
    。
  (二)又於97年12月26日上午10時30分許，撥打電話予丙○○，冒
    稱係銀行行員，對丙○○佯稱：有人要提領其帳戶中之款項
    ，再由自稱警察及警察局科長之人對其佯以：法院通知伊開
    庭伊都未到庭，必須儘速提領帳戶款項辦理交保手續，將會
    指派人於前往取款云云，該詐欺集團成員旋通知甲○○駕車
    搭載同屬詐欺集團成員之某不詳姓名男子至約定地點，由該
    不詳姓名男子下車自稱為警員前來收款而行使職權，致丙○○陷於錯誤，於同日下午2時30 分許，在臺北縣五股鄉○○
    路○段2之3號「嘉益珠寶行」前，將提領之18萬元及美金2萬
    元，交付予該詐騙集團成員收取，該成員並交付以前開方式
    偽造，上蓋有「臺灣省臺北地檢署印」印文之「臺灣台北地
    方法院檢察署偵查卷宗」、「個人資料外洩授權止付申請書
    」2紙偽造公文書予丙○○收執而行使之，足生損害於臺灣
    臺北地法院檢察署對於機關公文管理之正確性及公信力及丙○○，再由甲○○駕車搭載該名集團成員離開現場。詐騙所
    得款項，則由詐騙集團成員朋分花用完畢。
    嗣乙○○、丙○○發覺受騙，報警處理，為警在上開偽造公
    文上採得甲○○之指紋，始循線查得上情。
二、案經臺北縣警察局新莊分局、蘆洲分局報告臺灣板橋地方法
    院檢察署呈請臺灣高等法院檢察署核轉臺灣臺中地方法院檢
    察署檢察官偵查起訴。
    理    由
一、上揭犯罪事實，業據被告甲○○於警詢、偵訊及本院審理中
    供承不諱，且經證人即被害人乙○○、丙○○於警詢及偵查
    中證述明確，且有被害人丙○○銀行存摺交易明細表影本、
    第一銀行匯出匯款賣匯水單暨交易憑證影本各1紙、偽造之
    「台北地方法院地檢署監管科」、「台北地方法院公證申請
    書」、「臺灣台北地方法院檢察署偵查卷宗」、「個人資料
    外洩授權止付申請書」各1份、內政部警政署刑事警察局98
    年2月11日刑紋字第0980011676號、98年2月20日刑紋字第09
    800 11692號鑑驗書各1份、被害人乙○○遭詐騙之刑案現場
    測繪圖1紙、現場監視錄影器翻拍照片共9張在卷可稽。足徵
    被告自白核與事實相符，堪予採信。
二、按「刑法上所謂公印或公印文，係專指表示公署或公務員資
    格之印信而言，即俗稱大印與小官章及其印文」（最高法院
    69年臺上字第693號判例意旨參照）；「至其形式凡符合印
    信條例規定之要件而製頒，無論為印、關防、職章、圖記，
    如足以表示其為公務主體之同一性者，均屬之」（最高法院
    89 年度臺上字第3155號判決意旨參照）。再按「刑法第218
    條第1項所謂公印，係指公署或公務員所用之印信而言，否
    則即為普通印章（最高法院84年度臺上字第6118號判決意旨
    參照）。查本案扣案偽造文書上所蓋之印文為「臺灣省臺北
    地檢署印」，與該機關正確全銜為「臺灣臺北地方法院檢察
    署印」不同，足見該偽造之印章並均非依印信條例規定、由
    上級機關所製發、表示公署資格之印信，揆諸前開說明，自
    非公印，而僅屬普通印章；是本案偽造公文書上之「臺灣臺
    北地檢署印」印文，並非公印文，公訴人認上開印章、印文
    為公印、公印文，尚有誤會，先予敘明。
三、又按「刑法上偽造文書罪，係著重於保護公共信用之法益，
    即使該偽造文書所載名義製作人實無其人，而社會上一般人
    仍有誤信其為真正文書之危險，仍難阻卻犯罪之成立」（最
    高法院54年臺上字第140號判例意旨參照）；又刑法上所稱
    之「公文書」，係指公務員職務上製作之文書，與其上有無
    使用「公印」無涉；若由形式上觀察，文書之製作人為公務
    員，且文書之內容係就公務員職務上之事項所製作，即令該
    偽造之公文書上所載製作名義機關不存在，或該文書所載之
    內容並非該管公務員職務上所管轄，然社會上一般人既無法
    辨識而仍有誤信為真正之危險，仍難謂非公文書。本案偽造
    之內載胡中豪因違反洗錢防制條例法，提存、公證金額72萬
    元之「台北地方法院地檢署監管科」、「台北地方法院公證
    申請書」（其上載明主任檢察官鄭信宏），及偽造內載丙○○常業詐欺案監管金額美金貳萬元及新台幣18萬元之「臺灣
    台北地方法院檢察署偵查卷宗」（其上載明檢察官王明章、
    檢察事務官楊清豐、書記官李正宏）、及「個人資料外洩授
    權止付申請書」（其上記載致金融監控管理中心等字樣），
    其上均蓋有偽造之「臺灣臺北地檢署印」印文1枚，並有文
    號，足以使一般人誤信係公務員職務上製作之文書，即屬偽
    造之公文書。是核被告所為，均係犯刑法第158條第1項之僭
    行公務員職權罪、第216條、第211條之行使偽造公文書罪及
    第339條第1項之詐欺取財罪（起訴書原未論列刑法第158條
    第1項之罪，惟業經公訴檢察官當庭補充，見本院卷第21頁
    ，附此敘明）。又被告及所屬之詐欺集團成員偽造「臺灣臺
    北地檢署印」印章及蓋用前開印章偽造印文之行為，均係偽
    造公文書之部分行為，渠等偽造公文書進而持之以行使，偽
    造公文書及特種文書之低度行為應為行使之高度行為所吸收
    ，均不另論罪。被告與真實姓名年籍不詳之其他詐騙集團成
    員間，均有犯意聯絡及行為分擔，皆應論以共同正犯。又按
    95年7月1日修正施行之刑法刪除牽連犯之立法理由稱：目前
    實務上以牽連犯予以處理之案例，在適用上得視其具體情形
    ，論以想像競合犯等語，且自然行為概念之一行為，原經法
    律評價為二以上之行為，且認有牽連關係而依牽連犯規定從
    一重處斷者，於牽連犯廢除施行後，宜改評價為單一行為，
    始合乎社會之通念。被告與其他詐欺集團成員共同持偽造之
    公文書、冒用公務員身份向被害人詐騙存款行為，就一般社
    會通念，咸認只有一個行使偽造之公文書冒用公務員身份向
    被害人詐騙存款行為，然在法律評價上，實務上原認被告有
    行使偽造公文書行為及詐欺取財行為之二行為（認詐欺取財
    與僭行公務員職權係一行為），復認二行為間有牽連關係，
    而應依牽連犯從一重罪處斷，立法將牽連犯規定刪除，並於
    95年7月1日施行，若猶將之評價為法律犯罪概念之二行為，
    而予以併合處罰，勢難以契合人民的感情，自宜改認被告係
    出於一個犯意，實行一個犯罪行為，而侵害國家法益、社會
    法益及個人法益，該當於行使偽造公文書、僭行公務員職權
    、詐欺取財既遂罪之犯罪構成要件，即一行為觸犯數罪名，
    而依想像競合犯均論以刑法第216條、第211條行使偽造公文
    書罪。被告二次犯行，犯意各別，應予分論併罰。
四、又犯應併合處罰之數罪，經法院以判決或裁定定其數罪之應
    執行刑確定者，該數罪是否執行完畢，均以所定之執行刑全
    部執行完畢為斷。其在定執行刑之前已先執行之有期徒刑之
    罪，因嗣後與他罪合併定執行刑，而由檢察官換發執行指揮
    書執行應執行刑者，其前已執行之有期徒刑部分，僅應予扣
    除，不能認為已執行完畢。查被告前於96年間，因詐欺案件
    ，經臺灣臺南地方法院96年簡字第3578號判決判處有期徒刑
    2月，減為有期徒刑1月又15日確定，又因恐嚇取財等案件，
    經該院以96年度易字第1104號案件判處應執行有期徒刑4年
    ，再因詐欺案件經本院以98年度中簡字第1690號判決判處有
    期徒刑1月15日、3月，應執行有期徒刑4月，嗣上開犯罪經
    合併定應執行刑為4年5月，現尚執行中，指揮書執畢日期為
    103年6月28日，有臺灣高等法院全國前案簡列表在卷可參，
    故被告所為本件犯行並不構成累犯，公訴人起訴書請依累犯
    加重其刑，尚有誤會。爰審酌被告素行不佳，前即因詐欺案
    件經法院判刑（未構成累犯），正值青壯盛年，卻不思以正
    途取財，竟夥同其他詐騙集團成員假借機關名義，利用被害
    人對司法案件偵辦程序不熟悉之機會，冒充公務員，施用詐
    術騙取被害人之財物，手段惡劣，所生危害非小，惟念其犯
    後均坦承犯行之犯後態度等一切情狀，分別量處如主文所示
    之刑，並定其應執行刑。
五、未按本件用以詐騙被害人乙○○、丙○○之偽造「台北地方
    法院地檢署監管科」、「台北地方法院公證申請書」、「臺
    灣台北地方法院檢察署偵查卷宗」、「個人資料外洩授權止
    付申請書」，均已分別交付被害人乙○○、丙○○收持而所
    有，即非屬被告或共犯所有之物，自無從依法宣告沒收。公
    訴人起訴書請求併予宣告沒收，尚有未洽。惟其上偽造「臺
    灣省臺北地檢署印」印文各1枚，依刑法第219條規定，不論
    屬於犯人與否，均應併予宣告沒收。又偽造之「臺灣省臺北
    地檢署印」印章1顆，雖未扣案，惟無證據證明業已滅失，
    應依刑法第219條規定，併予宣告沒收。
據上論斷，應依刑事訴訟法第299條第1項前段，刑法第28條、第
158條第1項、第216條、第211條、第339條第1項、第55條、第51
條第1項5款、第219條，刑法施行法第1條之1第1項、第2項前段
，判決如主文。
本案經檢察官陳僑舫到庭執行職務。
中    華    民    國    99    年    8    月    27     日
            刑事第九庭          法  官  吳幸芬
以上正本證明與原本無異。
如不服本判決應於收受送達後10日內向本院提出上訴書狀，其未
敘述上訴之理由者，並得於提起上訴後10日內向本院補提理由書
（均須按他造當事人之人數附繕本）「切勿逕送上級法院」。
                                書記官  黃毅皓
中    華    民    國    99    年    8    月    27     日
附表一（被害人乙○○部分）
┌──┬───────────────────┐
│編號│應沒收之印文                          │
├──┼───────────────────┤
│1.  │偽造之「台北地方法院地檢署監管科」上之│
│    │「臺灣省臺北地檢署印」印文壹枚。      │
├──┼───────────────────┤
│2.  │偽造之「台北地方法院公證申請書」上之「│
│    │臺灣省臺北地檢署印」印文壹枚。        │
└──┴───────────────────┘
附表二（被害人丙○○部分）
┌──┬───────────────────┐
│編號│應沒收之印文                          │
├──┼───────────────────┤
│1.  │扣案偽造之「臺灣台北地方法院檢察署偵查│
│    │卷宗」上之「臺灣省臺北地檢署印」印文壹│
│    │枚。                                  │
│    │                                      │
├──┼───────────────────┤
│2.  │扣案偽造之「個人資料外洩授權止付申請書│
│    │」壹紙上之「臺灣省臺北地檢署印」印文壹│
│    │枚。                                  │
└──┴───────────────────┘
附錄：本案論罪科刑法條全文
刑法第158條
冒充公務員而行使其職權者，處3 年以下有期徒刑、拘役或5 百
元以下罰金。
刑法第211條
偽造、變造公文書，足以生損害於公眾或他人者，處1 年以上7
年以下有期徒刑。
刑法第212條
偽造、變造護照、旅券、免許證、特許證及關於品行、能力服務
或其他相類之證書、介紹書，足以生損害於公眾或他人者，處1
年以下有期徒刑、拘役或3 百元以下罰金。
期徒刑。
刑法第216條
行使第210 條至第215 條之文書者，依偽造、變造文書或登載不
實事項或使登載不實事項之規定處斷。
刑法第339條
意圖為自己或第三人不法之所有，以詐術使人將本人或第三人之
物交付者，處5 年以下有期徒刑、拘役或科或併科1 千元以下罰
金。
以前項方法得財產上不法之利益或使第三人得之者，亦同。
前二項之未遂犯罰之。

司法院資訊處製作；財團法人民間司法改革基金會備份。
